高雄高等行政法院簡易判決　　　　　　　　　　　九十一年度簡字第二五二號
　　原　　　告　甲○○
　　訴訟代理人　丙○○
　　被　　　告　高雄市政府建設局
　　代　表　人　乙○○局長
　　訴訟代理人　丁○○
右當事人間因強制汽車責任保險法事件，原告不服高雄市政府中華民國九十一年四月
九日高市府訴一字第一五六六五號訴願決定，提起行政訴訟。本院判決如左：
　　主  文
原告之訴駁回。
訴訟費用由原告負擔。
    事實及理由
一、緣ＺＧＱ－七九六號輕型機車係原告所有，於民國（下同）九十一年一月十二日
    二十時五十分許由原告駕駛，行經台北市○○○路、吉林路口，為警察查獲其附
    載人未依規定戴安全帽且未出示保險證而予以舉發，經移由高雄市交通事件裁決
    所登錄入案，被告所屬高雄市監理處依該所登入「未出示保險證」之資料，以電
    腦向財政部委託機構關貿網路股份有限公司連線查證得知，該車未依規定投保強
    制汽車責任保險，違反強制汽車責任保險法第四條規定，乃依同法第四十四條第
    一項第一款規定填製九十一年一月二十一日高市監裁字第三０─ＡＢＸ五五四Ｆ
    六六號違反強制汽車責任保險事件通知單予以舉發，並於該通知書上載明罰鍰新
    台幣（下同）六、０００元，應到案日期為九十一年二月十日前，逾應到案日期
    採累計高額罰款。原告未依規定期限繳納罰鍰，在未經裁決前於九十一年一月三
    十日即向被告所屬高雄市監理處提起訴願，揆諸司法院釋字第四二三號解釋「行
    政機關行使公權力，就特定具體之公法事件所為對外發生法律上效果之單方行政
    行為，皆屬行政處分，不因其用語、形式以及是否有後續行為或記載不得聲明不
    服之文字而有異。若行政機關以通知書名義製作，直接影響人民權利義務關係，
    且實際上已對外發生效力者，如以仍有後續處分行為，或載有不得提起訴願，而
    視其為非行政處分，自與憲法保障人民訴願及訴訟權利之意旨不符。行政法院四
    十八年判字第九六號判例僅係就訴願法及行政訴訟法相關規定，所為之詮釋，與
    憲法尚無牴觸。」意旨，原告提起訴願，應屬適法。嗣被告於九十一年二月四日
    以高市交監裁字第三０─ＡＢＸ五五四Ｆ六六─一號裁決書，認原告違反強制汽
    車責任保險法第四十四條第一項第一款規定，裁處原告六、０００元罰鍰。嗣原
    告所提訴願，遭決定駁回，遂提起本件行政訴訟。
二、本件原告起訴主張：（一）高雄市監理處根據無法源依據所成立之機關（高雄市
    交通事件裁決所）登錄入案資料舉發，未依法行政，濫權舉發，違反行政程序法
    第四條依法行政原則。台北市政府警察局員警未當場掣填舉發違反強制汽車責任
    保險事件通知單，亦未在舉發違反道路交通管理事件通知單上舉發違反強制汽車
    責任保險法，僅於該舉發通知單右上角「未出示」欄打勾，可見本案並非經警察
    機關稽查舉發。（二）查警察機關非強制汽車責任保險法之受託機關，道路交通
    管理處罰條例及違反道路交通管理事件統一裁罰標準及處理細則等均未賦予警察
    機關攔檢稽查舉發違反強制汽車責任保險之權責，其亦非警察機關事務權限，依
    據行政程序法第一一一條第六款及同法第四條依法行政原則之規定，本案係無效
    之處分。（三）強制汽車責任保險法均無規定經警察機關攔檢稽查發現未出示保
    險證，於告發單右上角欄位打勾，可以「通報」監理單位上網查證，法律無明文
    規定是不罰的。又道路交通管理處罰條例第十七條規定汽車不依限期參加定期檢
    驗或臨時檢驗者，處汽車所有人新台幣九百元以上‧‧‧，同條例第八條規定違
    反第十七條是公路主管機關處罰，明文規定違反了高雄市監理處即可處分，惟該
    處卻可以寄發「車輛定期檢驗服務單」給車主，提醒車主在限期內到指定處所參
    加車輛定期檢驗，非以違規責任已確立，立即依法舉發？高雄市監理處執法有雙
    重標準，顯有瀆職、濫用行政權之嫌。行政程序法第七條（比例原則）規定，有
    多種同樣能達成目的之方法時，應選擇對人民權益損害最小者。高雄市監理處對
    汽車不依限期參加定期檢驗與違反強制汽車責任保險法相比較，以目的言，一是
    為了達到參加汽車檢驗、一是能參加汽車責任保險；以採取作法言，一是事先通
    知當事人、一未事先通知當事人；以對人民權益損害言，一是人民無損害、另一
    是人民損害財產權六千元。高雄市監理處未選擇對人民權益損害最小者，違反比
    例原則、注意當事人有利及不利原則、平等原則。且高雄市監理處書記章美珍從
    未攔檢稽查原告，卻於舉發違反強制汽車責任保險事件通知單違規事實欄填註：
    「未依規定投保或保險期間屆滿前未再行投保，經攔檢稽查舉發」並於通知單上
    蓋其職名章，顯有偽造公文書之嫌。另依據中央法規標準法第二、三條規定，「
    作業要點」純屬於機關內部作業規定，不可做為處分人民之依據，以違反強制汽
    車責任保險事件查證作業要點及公路監理機關查核強制汽車責任保險案件作業要
    點規範人民權利義務，無異加諸人民以法律規定所無之限制云云。並請求撤銷訴
    願決定及原處分。
三、被告則以：（一）按行政機關為執行法律之細節性、技術性等事項，由主管機關
    發布命令為必要之規範，雖因而對人民產生不便或輕微影響，尚非憲法所不許。
    按強制汽車責任保險法施行細則係強制汽車責任保險法第四十九條授權財政部會
    同交通部擬訂，報請行政院核定後發布。汽車所有人違反強制汽車責任保險事件
    裁決罰鍰繳納處理細則，係依強制汽車責任保險法第四十五條第三項規定訂定。
    強制汽車責任保險法施行細則第十六條：「本保險之保險證應隨車攜帶備驗，於
    公路監理機關執行路邊稽查或警察機關執行交通勤務時，汽車駕駛人或所有人均
    應配合提示保險證；未能提示者，由稽查人員通報公路主管機關處理。公路主管
    機關依前項通報資料查明汽車所有人未依規定投保本保險，或原保險期間屆滿前
    未再行投保者，依本法第四十四條規定處分之。」汽車所有人違反強制汽車責任
    保險事件裁決罰鍰繳納處理細則第五條第二款：「二、當場無法查證汽車所有人
    是否已依本法規定投保本保險者，應按已查明之資料於『舉發違反道路交通管理
    事件通知單』保險證欄勾記，或以其他方式通報公路監理機關處理。」同細則第
    十四條：「公路監理機關收到依第五條第一項第二款規定移送之舉發違反道路交
    通管理事件通知單或其他方式之通報資料後，經查證被通知之汽車所有人於行為
    發生時，確未依本法規定投保本保險，或本保險期間屆滿前未再行投保者，應即
    予舉發填製通知單，送達被通知人。」依前開規定，公路監理機關依稽查人員（
    警察機關員警或公路監理機關稽查）所通報之資料（舉發違反道路交通管理事件
    通知單上勾記未出示保險證）查明汽車所有人未依規定投保強制汽車責任保險，
    或原保險期間屆滿前未再行投保者，應依強制汽車責任保險法第四十四條規定予
    以處分之。（二）再按強制汽車責任保險法第六條、第七條、第八條等規定，投
    保強制汽車責任保險，係保險人與被保險人（即車輛所有人與保險業者）間之私
    權行為，並非公路監理機關之法定業務。法律有明文規定時，尚難謂得援引比例
    原則以資對抗。公路監理機關無權將投保強制汽車責任保險事項比照寄發「車輛
    定期檢驗服務單」給車主，自無公平原則、注意當事人有利及不利原則之適用。
    且寄發「車輛定期檢驗服務單」亦非公路監理機關「應」通知汽車所有人參加定
    期檢驗，係基於服務性質所為之通知。又違反強制汽車責任保險事件查證作業要
    點及公路監理機關查核強制汽車責任保險案件作業要點，確係公路監理機關依稽
    查人員所通報之資料，查證汽車所有人是否有投保強制汽車責任保險之內部作業
    規定，其為執行強制汽車責任保險法所為之技術性作業規定，再者，按強制汽車
    責任保險法第四條、第十四條、第四十四條、第四十五條及第四十六條等規定，
    汽車所有人應依規定辦理投保強制汽車責任保險，並且應維持保險契約之有效性
    。汽車所有人未依規定投保強制汽車責任保險或未維持保險契約之有效性，經公
    路監理機關或警察機關攔檢稽查舉發者，由公路主管機關處六千元以上三萬元以
    下罰鍰，並扣留車輛牌照至其依規定投保後發還。準此，原告駕駛其所有ＺＧＱ
    —七九六號輕型機車，因附載人未戴安全帽事由，為警察攔檢掣填「舉發違反道
    路交通管理事件通知單」，並於該違規舉發單之保險證欄上勾記未出示保險證之
    通報資料，由被告所屬高雄市監理處向財政部委託機構連線查詢，該車於交通違
    規時未辦理投保強制汽車責任保險屬實，被告所屬高雄市監理處依強制汽車責任
    保險法第四十四條規定，予以處分，並無不當。綜觀全案違規情節，本件原告被
    查獲未辦理強制汽車責任保險，被告所屬高雄市監理處依首揭規定科處罰鍰之處
    分既無違誤之處，訴願決定亦無不當。（三）綜上所述，原告所有ＺＧＱ—七九
    六號輕型機車經警查獲交通違規時確未投保強制汽車責任保險屬實，原告訴請將
    訴願決定及原處分均撤銷，顯非適法等語資為抗辯。並請求判決駁回原告之訴。
四、按「汽車所有人應維持保險契約之有效性，於保險契約終止前或第十七條第一項
    遭拒保時，應依本法規定再行投保本保險。」「汽車所有人未依本法規定投保本
    保險，或本保險期間屆滿前未再行投保者，其處罰依下列各款規定：一、經公路
    監理機關或警察機關攔檢稽查舉發者，由公路主管機關處新台幣六千元以上三萬
    元以下罰鍰，並扣留車輛牌照至其依規定投保後發還。」「公路監理機關於執行
    路邊稽查或警察機關於執行交通勤務時，對於未依規定投保本保險者，應予舉發
    。汽車所有人接獲違反本保險事件通知單後，應於十五日內到達指定處所聽候裁
    決；逾期未到案者，得逕行裁決之。但行為人認為舉發之事實與違規情形相符者
    ，得不經裁決，逕依各該條款罰鍰最低額，自動向指定之處所繳納結案。前項罰
    鍰繳納處理程序及繳納機構，由交通部會同財政部定之。」強制汽車責任保險法
    第十四條、第四十四條第一項第一款、第四十五條分別定有明文。
五、經查，原告於前揭時地，騎乘其所有ＺＧＱ─七九六號輕型機車，因所附載之人
    未戴安全帽為警查獲時，並未提示保險證，案經移由高雄市交通裁決所查詢結果
    ，原告確未依規定投保強制汽車責任保險，被告所屬高雄市監理處乃予以舉發，
    通知載明「．．．強制汽車責任保險法第四十四條第一項第一款罰鍰六、０００
    元．．．到案日期九十一年二月十日．．．」，原告不服，提起訴願，被告乃於
    九十一年二月四日以原告違反強制汽車責任保險法第四十四條第一項第一款，裁
    決科處罰鍰六、０００元（原告訴願固對舉發通知書提起，惟該舉發通知書已載
    有前開文字，是其提起訴願，應屬合法。）之事實，有台北市政府警察局舉發違
    反道路交通管理事件通知單、保險證查詢表、被告所屬高雄市監理處九十一年一
    月二十一日高市監裁字第三０─ＡＢＸ五五四Ｆ六六號違反強制汽車責任保險事
    件通知單、公路監理資訊系統查詢表附於原處分卷可稽，且為原告所不爭，原告
    違章事實堪予認定，從而被告據以科罰，並無不合。
六、再以行政機關為執行法律之細節性、技術性等事項，由主管機關發布命令為必要
    之規範，雖因而對人民產生不便或輕微影響，尚非憲法所不許，司法院釋字第四
    四三號解釋在案。按「強制汽車責任保險法施行細則」「汽車所有人違反強制汽
    車責任保險事件裁決罰鍰繳納處理細則」分別係依強制汽車責任保險法第四十九
    條、第四十五條第三項所訂定。是依強制汽車責任保險法施行細則第十六條：「
    本保險之保險證應隨車攜帶備驗，於公路監理機關執行路邊稽查或警察機關執行
    交通勤務時，汽車駕駛人或所有人均應配合提示保險證；未能提示者，由稽查人
    員通報公路主管機關處理。公路主管機關依前項通報資料查明汽車所有人未依規
    定投保本保險，或原保險期間屆滿前未再行投保者，依本法第四十四條規定處分
    之。」又汽車所有人違反強制汽車責任保險事件裁決罰鍰繳納處理細則第五條第
    二款：「二、當場無法查證汽車所有人是否已依本法規定投保本保險者，應按已
    查明之資料於『舉發違反道路交通管理事件通知單』保險證欄勾記，或以其他方
    式通報公路監理機關處理。」同細則第十四條：「公路監理機關收到依第五條第
    一項第二款規定移送之舉發違反道路交通管理事件通知單或其他方式之通報資料
    後，經查證被通知之汽車所有人於行為發生時，確未依本法規定投保本保險，或
    本保險期間屆滿前未再行投保者，應即予舉發填製通知單，送達被通知人。」依
    前開規定，公路監理機關依稽查人員（警察機關員警或公路監理機關稽查）所通
    報之資料（舉發違反道路交通管理事件通知單上勾記未出示保險證）查明汽車所
    有人未依規定投保強制汽車責任保險，或原保險期間屆滿前未再行投保者，依強
    制汽車責任保險法第四十四條規定予以處分之。準此，原告駕駛其所有ＺＧＱ—
    七九六號輕型機車，因附載人未戴安全帽事由，為警察攔檢掣填「舉發違反道路
    交通管理事件通知單」，並於該違規舉發單之保險證欄上勾記未出示保險證之通
    報資料，由被告所屬高雄市監理處向財政部委託機構連線查詢，該車於交通違規
    時未辦理投保強制汽車責任保險屬實，被告所屬高雄市監理處依強制汽車責任保
    險法第四十四條規定，予以處分，並無不當。
七、至原告主張高雄市監理處根據無法源依據所成立之機關（高雄市交通事件裁決所
    ）登錄入案資料舉發，未依法行政，濫權舉發，違反行政程序法第四條依法行政
    原則云云。然查，高雄市監理處係高雄市政府建設局之內部單位，其所為之處分
    即係高雄市政府建設局之處分，改制前行政法院即現在之最高行政法院五十年度
    判字第十八號、七十八年判字第四七八號判決可資參照，是原告此之主張，並不
    可採。又投保強制汽車責任保險，係保險人與被保險人（即車輛所有人與保險業
    者）間之關係，並非公路監理機關之職掌，其無權亦無法將此強制保險事項，於
    車主未投保或逾期尚未加保時通知車主，以促其注意，是無違公平原則、注意當
    事人有利及不利之原則。原告主張被告應比照車輛定期檢驗，先行寄發「車輛定
    期檢驗服務單」云云，亦不可採。
八、綜上所述，原告主張既不足取，其所有車牌ＺＧＱ─七九六號輕型機車未依規定
    投保強制汽車責任保險，被告依強制汽車責任保險法第四十四條第一項第一款規
    定，裁處原告罰鍰六、０００元，係於法律所授權之裁量範圍內行使裁量權，並
    無不合，亦無違平等原則、比例原則及不當聯結禁止原則等情事，於法並無違誤
    。訴願決定予以維持，亦無違誤，原告起訴意旨求為撤銷，為無理由，應予駁回
    。爰不經言詞辯論為之。又本件事證已明，兩造其餘攻擊防禦方法，尚與本案裁
    判基礎不生影響，爰無逐一論述必要，併予敘明。
九、據上論結，本件原告之訴為無理由，爰依行政訴訟法第二百三十六條、第二百三
    十三條第一項、第一百九十五條第一項後段、第九十八條第三項前段，判決如主
    文。
中　　　華　　　民　　　國    九十一　　年　  　十　　　月　　三十一　　日
                              高雄高等行政法院第三庭
     　   　　　　　　　　　　　          法      官   戴見草
右為正本係照原本作成。
如不服本判決，應於送達後二十日內，向本院提出上訴狀並表明上訴理由，如於本判
決宣示後送達前提起上訴者，應於判決送達後二十日內補提上訴理由書（須按他造當
事人人數附繕本）。
提起上訴應預繳送達用雙掛號郵票七份（每份三十四元）。
中　　　華　　　民　　　國    九十一　　年　  　十　　　月　　三十一　　日
                                          法院書記官   嚴寶明
附註：
行政訴訟法第二百三十五條（第一項、第二項）：
對於適用簡易程序之裁判提起上訴或抗告，須經最高行政法院之許可。
前項許可，以訴訟事件所涉及之法律見解具有原則性者為限。
